臺灣臺北地方法院刑事判決　　　　　　　　　　　　　　九十年度易字第八一四號
　　公　訴　人　臺灣臺北地方法院檢察署檢察官
　　被　　　告　庚○○
右列被告因業務侵占等案件，經檢察官提起公訴（八十九年度偵緝字第八五二號），
本院判決如左：
    主  文
庚○○意圖為自己不法之所有，而侵占對於業務上所持有之物，處有期徒刑柒月；又
意圖為自己不法之所有，以詐術使人將本人之物交付，處有期徒刑柒月；應執行有期
徒刑壹年。
    事  實
一、庚○○原係址設臺北市○○區○○路二號二樓數技股份有限公司（下稱數技公司
    ）之業務員，負責電腦及其周邊設備之銷售、退貨業務，竟於任職期間之民國八
    十七年七月三十日，趁辦理設於臺北市○○路二號地下一樓（原ＮＯＶＡ商場，
    現已結束營業）之博仕科技有限公司（下稱博仕公司）退回數技公司之價值新臺
    幣（下同）一萬零一百三十三元電腦護目鏡十個（十五吋及十七吋各五片）之業
    務時，萌意圖為自己不法所有之犯意，將收取後持有之上揭護目鏡侵占入己。復
    因熟悉數技公司處理退貨之流程，於同年九月三日明知甲○○○○訊有限公司（
    下稱生富公司）未向數技公司訂購價值十二萬三千九百八十四元之電腦硬碟二十
    二個，也無指定將該貨物送達位於臺北市○○○路○段三十六號地下一樓（Ｔ．
    Ｔ．ＳＴＡＴＩＯＮ）Ｂ三七室之戊○○○有限公司（下稱舜禹公司），竟基於
    意圖為自己不法所有及行使業務登載不實文書之犯意，將此不實之事項以其業務
    員代號「五二七」號名義登載於其業務上所應制作之客戶訂單，復交由不知情之
    業務助理據此客戶訂單登入電腦而以業務員「庚○○」名義將此不實之事項登載
    於業務員業務上所應制作之送貨單，而後將該客戶訂單、送貨單陳送業務課課長
    控管，並經由電腦分送會計、倉管等各相關單位列管而予以行使，足以生損害於
    舜禹、生富、數技公司對於貨物交易管理之正確性，以使人誤信生富公司確有向
    數技公司訂貨之詐術，使數技公司相關承辦人員陷於錯誤，如數將將前開硬碟二
    十二個交由不知情之快遞寄送至舜禹公司，嗣不知情之舜禹公司負責人己○○以
    未訂購該批貨物二次拒收後，因快遞人員要求，暫代收該硬碟、並通知庚○○於
    同年月四日將該批貨物取走而得逞。
二、案經數技公司訴由臺灣臺北地方法院檢察署檢察官偵查起訴。
    理  由
一、被告庚○○於八十七年七至九月間係數技公司業務員，負責數技公司電腦及其周
    邊設備之銷售業務，此為被告所自承，並經告訴人代理人丙○○陳明在卷，此部
    分自屬真實，雖被告於本院審理時否認其業務範圍尚包含處理客戶之退貨，辯稱
    ：其因屬新進人員，對於公司處理退貨之流程並不清楚，因此均自行前往客戶處
    處理退貨事宜，其實根據公司規定關於退貨均由倉管或物流人員前往取回，本非
    屬其業務云云，然告訴人代理人丙○○於偵查時即明確陳稱：「（銷貨退回時間
    ？）業務員把貨帶回公司，由業務員填銷退單即可，除非業務員很忙，才由業務
    助理填寫」等語（臺灣臺北地方法院檢察署八十九年度偵緝字第八五二號偵查卷
    第二十七頁倒數第一至二行、同頁背面第一行參照），證人即數技公司前電話行
    銷人員（曾兼任支援業務之工作）丁○○於本院調查時結證稱：「處理退貨的事
    情都是業務在做」、「退貨的事情我們絕不可能幫他做的，都是業務自己要處理
    的」等語（本院九十年八月二十八日訊問筆錄參照），而被告於本院調查時亦供
    稱：公司貨品的項目錯誤或是新品不良，客戶有權通知公司業務人員退貨等語，
    復參諸客戶之退貨尚涉及公司存貨管理、會計變更等事宜，亦絕非倉管或物流人
    員取回即屬了結，又倘數技公司業務員不處理退貨事宜，則與數技公司之前已有
    往來之博仕公司、舜禹公司豈有不知之理，然何以均聯絡被告前往取回退貨而非
    數技公司之倉管或物流人員，足徵被告業務範圍除電腦及其周邊設備之銷售業務
    外，尚包含處理客戶之退貨。
二、被告對於右揭時、地取回博仕公司退回數技公司之電腦護目鏡十五吋、十七吋各
    五片，共計一萬零一百三十三元之情固供承不諱，核與證人即博仕公司前負責人
    乙○○於本院調查時證述之情節相符（本院九十一年三月二十八日訊問筆錄參照
    ），復有被告自認確為其親筆簽收之估價單一紙在卷可稽（同署八十九年度偵字
    第一０二七七號偵查卷第十二頁參照），被告此部分之自白自屬真實，雖被告仍
    矢口否認有何業務侵占犯行，辯稱：我取回後即將電腦護目鏡放在茶水間的置物
    區，僅係忘記辦理銷貨手續，並非侵占云云，然查被告於取回前揭電腦護目鏡後
    並未將之攜回公司或辦理銷貨程序之情，業據告訴人代理人丙○○指訴綦詳，且
    被告既然是專程前往博仕公司取回電腦護目鏡，衡情其於取回後應即填寫銷貨單
    核銷，且填寫銷貨單僅屬舉手之勞，被告卻捨此未為，即將電腦護目鏡置於茶水
    間之置物區而不顧，且事後對於其所謂之助理有無辦理銷貨均不加聞問，又電腦
    護目鏡係置於茶水間內，被告於公司內進出茶水間之次數亦應不在少數，何以會
    遺忘銷貨之舉，凡此均有違常情，況且被告於偵查時之初供稱：其未向博仕公司
    取回電腦護目鏡等語，及至偵查卷內附有被告親筆簽收之估價單已無從抵賴，被
    告始改稱：其有向博仕公司取回電腦護目鏡後即置於茶水間，並由助理丁○○辦
    理銷貨等語，及至證人丁○○於本院調查時結證稱：其從未幫被告處理退貨、銷
    貨業務等語，並稱：茶水間空間狹小，不可能放十個護目鏡等語（前開訊問筆錄
    參照），被告又改稱：其因電腦目鏡體積龐大，乃分批將之帶回，或因分批帶回
    ，處理上有所疏失以致忘記銷貨，且當時助理有三位，可能是另一位小姐處理等
    語（本院九十年九月十一日訊問筆錄第四頁參照），倘被告確有將電腦護目鏡取
    回並放置於數技公司之茶水間內，何以對於其親身經歷之事項其供詞前後互異，
    顯係臨訟任意捏就，均不足採信，則被告於取回博仕公司所退回之電腦護目鏡迄
    今仍未交還數技公司，且始終未能明確交待電腦護目鏡之下落，其有將該業務所
    持有之電腦護目鏡侵占入己之犯行，已至為明確。
三、被告對於明知生富公司並未向數技公司訂購電腦硬碟二十二個，共計十二萬三千
    九百八十四元，更未指定送達舜禹公司，卻於右揭時、地將此不實之事項以其業
    務員代號「五二七」號名義登載於其業務上所應制作之客戶訂單，復交由不知情
    之業務助理據此客戶訂單仍以業務員「庚○○」名義打單，而後陳送業務課課長
    控管，並經由電腦列管而予以行使，使數技公司相關承辦人員誤信生富公司確有
    向數技公司訂貨，而如數將上開電腦硬碟經由不知情之快遞人員送交不知情之舜
    禹公司負責人己○○代收，再由己○○以未訂購該批電腦硬碟為由通知被告前往
    取回該批電腦硬碟之情亦供承不諱，核與證人即生富公司負責人辛○○、證人即
    舜禹公司負責人己○○於本院調查時證述之情節相符（本院九十一年四月三十日
    訊問筆錄參照），復有數技公司客戶訂單、送貨單各一件在卷可稽（同署八十九
    年度發查字第二七八號偵查卷第六頁、第七頁參照），被告此部分之自白自屬真
    實，雖被告仍矢口否認有何業務登載不實、詐欺取財犯行，辯稱：因數技公司對
    於每個客戶會依其信用狀況而給與不同的信用額度，其因不慎遺失客戶送修之電
    腦硬碟，為彌補差額乃經得生富公司負責人辛○○之同意使用其公司之信用額度
    向數技公司訂貨，欲以該批電腦彌補客戶，其後經己○○通知前往取回該批電腦
    硬碟，其與其他客戶同時約在臺北市○○路之ＮＯＶＡ三樓之咖啡廳洽談業務，
    因電腦硬碟體積不大，於離開之際竟將該批硬碟遺忘於咖啡廳內，其並非業務登
    載不實，更無詐欺取財之意圖云云。然查：生富公司八十七年九月三日沒有向數
    技公司訂二十二個硬碟，被告沒有向證人辛○○提過流用信用額度的事，證人辛○○也沒有同意被告流用生富公司在數技公司的信用額度給別的公司使用，而且
    也不可能將公司信用額度流用給他公司，更沒有要被告將該二十二個硬碟送到舜
    禹公司由己○○代收，商業習慣上也沒有這種情形；被告從未向證人己○○說過
    要代收生富公司所訂前開硬碟的事，商業習慣上也沒有代收他公司所訂貨物的情
    形；均分據證人辛○○、己○○結證在卷（前開訊問筆錄參照），而證人辛○○
    、己○○分別為不同公司之負責人，其與被告間並無任何業務利害關係或仇恨怨
    隙；此為被告所不否認，倘非真實，證人辛○○、己○○自無不約而同均為不利
    被告之證述之理，是證人辛○○、己○○之證述均應堪採信。況且被告對此訂購
    二十二個硬碟的經過及流向，初則辯稱「我有四件倒帳。我不敢跟公司說，直到
    九月．．．為了彌補帳面的損失，我向廠商調借貨，把送到舜禹公司的貨補給我
    調貨的廠商。生富公司並沒有訂貨，我是利用他的額度，我把這筆貨分散交給三
    家廠商」（同署八十九年度偵緝字第八五二號偵查卷第二十三頁背面參照），嗣
    又改稱「．．．舜禹公司要退貨我要去拿，結果是在拿回來的過程可能在館前路
    二號三樓的咖啡廳遺失的。」（本院九十年九月十一日訊問筆錄第三頁參照）、
    「．．．二十二個硬碟的部分是我遺失在館前路的ＮＯＶＡ三樓的咖啡廳，那個
    地點是我與客戶接洽的地方，因為喝完咖啡之後就忘了帶走了，因為那些硬碟是
    平裝的所以體積不大．．．」、「（你以生富公司的名義流用是否有經過生富公
    司的同意？）．．．沒有，但是後來我有告訴生富公司。」（本院九十一年三月
    一日訊問筆錄第三頁、第九頁參照）、「本人之所以流用額度，完全是基於業績
    因素，在職期間從未有私下販售或贈與相關的資訊產品與客戶或個人」（被告於
    九十一年三月二十八日庭提九十一年三月十四日答辯狀）、「．．．我一定要先
    告訴生富公司，而辛○○事先也有同意。．．．」（本院九十一年五月九日訊問
    筆錄第三頁參照）云云。所辯反覆矛盾，顯係臨訟砌詞，不足採信，被告業務登
    載不實及詐欺取財犯行，亦堪認定。
四、至於被告請求傳訊證人辛○○證實曾同意被告流用該公司信用額度；與傳訊證人
    即前數技公司主管曾河憲證明公司出貨都要經過主管同意乙節。因證人辛○○對
    於並未同意被告流用該公司信用額度一事證述歷歷，無重複傳訊、對質之必要；
    又數技公司出貨是否必需主管同意，與被告是否施用詐術使公司承辦人員陷於錯
    誤而核可出貨並無關聯；二者均為不必要之證據，無庸調查，並此指明。
五、被告庚○○係數技公司負責電腦及其周邊設備之銷售、退貨業務之業務員，為從
    事業務之人，其侵占因辦理退貨業務所持有之公司貨物，核其所為，係犯刑法第
    三百三十六條第二項業務侵占罪，又被告以其業務登載不實之客戶訂單、送貨單
    使數技公司人員陷於錯誤而交付貨物，核其所為，係犯刑法第二百十六條、第二
    百十五條行使業務登載不實文書罪，第三百三十九條第一項詐欺取財罪。被告利
    用不知情之己○○收受前開二十二個硬碟之交付，為間接正犯；另被告利用不知
    情之數技公司員工打印送貨單，亦為間接正犯；其完成上開業務登載不實之訂購
    單、送貨單後復持以行使，登載不實之低度行為為行使之高度行為所吸收，不另
    論罪，被告以一行為行使同屬其業務所應製作之客戶訂單及送貨單，仍屬單純一
    罪；而被告所為行使業務登載不實文書、詐欺取財罪間，有方法、目的之牽連關
    係，應依刑法第五十五條之規定，從一重之詐欺取財罪處斷；又被告所犯業務侵
    占與詐欺取財犯行間，犯意各別、手段不同，應予分論併罰。公訴人已於公訴論
    告中補正起訴書中漏引之行使業務登載不實文書罪，雖未述及被告之詐欺取財犯
    行，但檢察官就犯罪事實之一部起訴者，其效力及於全部，被告詐欺取財犯行因
    與被告前開有罪之行使業務登載不實文書罪間具牽連犯之裁判上一罪關係已如前
    述，本院自得擴張犯罪事實審理。爰審酌被告之犯罪動機、目的、手段、從事業
    務之性質，侵占、詐欺貨物之種類、數量、價值，犯罪後供詞反覆、毫無悔改之
    心，但與告訴人達成和解、並賠償告訴人損失完竣，此有告訴人所提九十一年三
    月二十七日刑事補正狀在卷足參，及其他一切情狀，分別量處如主文所示之刑，
    並定其應執行刑，以資儆懲。
六、公訴意旨另以：被告庚○○於八十七年九月三日以生富公司名義，向數技公司定
    購價值十二萬三千九百八十四元之電腦硬碟二十二個，並指定將該貨物送達位於
    臺北市○○○路○段三十六號地下一樓Ｂ三七室之舜禹公司，經舜禹公司負責人
    己○○以未訂購該批貨物，再通知庚○○於同年月四日將該批貨物取走後，庚○○即將之侵占入己，因認被告此行為涉犯刑法第三百三十六條第二項業務侵占犯
    嫌等語。惟查，被告係以詐術使數技公司承辦人員陷於錯誤而辦理出貨，再利用
    不知情之證人己○○代收已如前述，並非取得前開二十二個硬碟後，方萌易持有
    為所有之不法犯意，又被告負責訂貨的廠商，關於退貨事宜均係通知承辦之被告
    業務員前往取回，此為被告所自承（本院審理筆錄參照），與公眾周知之一般商
    業習慣相符，故被告對於證人己○○將通知伊前往取回送錯貨物乙節，必然早有
    認識，而屬其詐欺犯意之一部分。公訴人認被告此行為係犯業務侵占罪，容有誤
    會，且詐欺與侵占罪其社會基本事實並非相同，無從變更起訴法條，然因公訴人
    認此部分與被告前開有罪之業務侵占犯行間，具連續犯之裁判上一罪關係，爰不
    另為無罪之諭知。
據上論斷，應依刑事訴訟法第二百九十九條第一項前段，刑法第三百三十六條第二項
、第二百十六條、第二百十五條、第三百三十九條第一項、第五十五條、第五十一條
第五款，罰金罰鍰提高標準條例第一條前段，判決如主文。
本案經檢察官劉承武到庭執行職務
中      華      民      國      九十一      年    九    月    二十七    日
                              臺灣臺北地方法院刑事第三庭
                                  審判長  法  官   徐世禎
                                          法  官   劉台安
                                          法  官   姚念慈
右正本證明與原本無異。
如不服本判決，應於判決送達後十日內向本院提出上訴狀(應抄附繕本)。告訴人
或被害人如對於本判決不服者，應具備理由請求檢察官上訴，其上訴期間之計算
係以檢察官收受判決正本之日期為準。
                                          書記官   林義盛
中      華      民      國      九十一      年    九    月    二十七    日
附錄本案論罪科刑法條全文：
刑法第三百三十六條
一對於公務上或因公益所持有之物，犯前條第一項之罪者，處一年以上、七年以下有
  期徒刑，得併科五千元以下罰金。
二對於業務上所持有之物，犯前條第一項之罪者，處六月以上五年以下有期徒刑，得
　併科三千元以下罰金。
三前二項之未遂犯罰之。
刑法第二百十六條
行使第二百十條至第二百十五條之文書者，依偽造、變造文書或登載不實事項或使登
載不實事項之規定處斷。
刑法第二百十五條
從事業務之人，明知為不實之事項，而登載於其業務上作成之文書，足以生損害於公
眾或他人者，處三年以下有期徒刑、拘役或五百元以下罰金。
刑法第三百三十九條
一意圖為自己或第三人不法之所有，以詐術使人將本人或第三人之物交付者，處五年
  以下有期徒刑、拘役或科或併科一千元以下罰金。
二以前項方法得財產上不法之利益或使第三人得之者亦同。
三前二項之未遂犯罰之。
